---
title: "CALIDAD_AIRE_ESTACIONALIDAD"
author:
  - María Paula Camargo Rincón
  - Laura Katherin Martinez Castiblanco
  - Yudy Vanessa Puerres Rosero
date: "2025-11-15"
output: pdf_document
---

```{r}
rm(list=ls())
```


# librerías
```{r, show=F}
#install.packages("readxl")
#install.packages("knitr")
#install.packages("forecast")
#install.packages("FinTS")
#install.packages("dplyr")
#install.packages("ggplot2")
#install.packages("lubridate")
#install.packages("zoo")
#install.packages("nortest")
library(readxl) # Para leer el csv
library(knitr) # Para obtener la tabla en el pdf a partir de una tabla en r
library(forecast) # para el lambda de box-cox
library(tseries) # prueba de estacionariedad adf
library(FinTS)
library(dplyr) # para manejo de datos
library(ggplot2) # para gráficas
library(lubridate) # fechas
library(zoo) #imputación de datos faltantes
library(nortest) # para prueba kolmogorov
```

# Descripción de los datos:

## Base de datos

La base de datos utilizada proviene del conjunto de datos público disponible en la plataforma Kaggle ([Rohan Rao, 2020 ](https://www.kaggle.com/datasets/rohanrao/air-quality-data-in-india)). Este conjunto fue recopilado originalmente por el Central Pollution Control Board (CPCB**)**, organismo oficial del Gobierno de la India encargado del monitoreo ambiental.

Para este estudio, se utilizó la versión diaria del conjunto de datos, enfocándose exclusivamente en la variable PM2.5 (µg/m³) (partículas en suspensión con diámetro aerodinámico $\leq$ 2.5 µm) registrada en la ciudad de Delhi. La serie abarca el período comprendido entre el 1 de enero de 2015 y el 6 de diciembre de 2020, con observaciones diarias.
```{r}
aire <- read_excel("Datos_India.xlsx")
knitr::kable(head(aire,10),
             caption = "Primeros 10 datos",
             digits = 4)  # redondea a 4 decimales
```
Además de PM2.5, el conjunto incluye el Índice de Calidad del Aire (AQI) y su clasificación categórica (*AQI_Bucket*), que divide la calidad del aire en seis niveles: *Good*, *Satisfactory*, *Moderate*, *Poor*, *Very Poor* y *Severe*. Sin embargo, dado que el objetivo del análisis es modelar la dinámica temporal de la concentración de PM2.5, se trabajó únicamente con la variable numérica continua.

```{r}
# Convert 'City' and 'AQI_Bucket' to factor variables
aire$City <- as.factor(aire$City)
aire$AQI_Bucket <- as.factor(aire$AQI_Bucket)

# Convert 'Date' to a date variable, specifying the format
aire$Date <- as.Date(aire$Date, format = "%d/%m/%Y")

summary(aire)

str(aire)
```

## Evaluación de base de datos
```{r}
# Group by Date and count the number of entries
daily_counts <- aire %>%
  group_by(Date) %>%
  summarise(count = n())

# Filter for dates with more than one entry
dates_with_duplicates <- daily_counts %>%
  filter(count > 1)


# Display the dates with duplicate entries
if (nrow(dates_with_duplicates) > 0) {
  cat("Días con mas de un valor de  PM2.5:\n")
  print(dates_with_duplicates)
} else {
  cat("No hay días con mas de un valor de PM2.5\n")
}
```
El conjunto inicial contiene 2,009 observaciones. Se identificaron 2 valores faltantes en la variable `PM2.5` y 10 en `AQI_Bucket`. Dado que el AQI no se utilizará en el modelado, se centró la atención en imputar los valores ausentes de PM2.5. Se aplicó interpolación lineal mediante la función `na.approx()` del paquete `zoo`, asumiendo que la evolución de la contaminación en el corto plazo no es drástica.

```{r}
aire[!complete.cases(aire), ]
# Usar interpolación lineal para rellenar valores faltantes en 'PM2.5'
# Podemos usar la función na.approx del paquete zoo para la interpolación lineal.
aire$`PM2.5` <- na.approx(aire$`PM2.5`)

# Verificar que no haya más valores faltantes en 'PM2.5'
missing_pm25_after_imputation <- sum(is.na(aire$`PM2.5`))
cat("Número de datos faltantes en 'PM2.5' después de la imputación:", missing_pm25_after_imputation, "\n")
```
Las estadísticas resumen de la serie de PM2.5 revelan una distribución altamente asimétrica hacia la derecha, con una media de 117.10 µg/m³, una mediana de 94.49 µg/m³ y un máximo extremo de 685.36 µg/m³.

```{r}
# Estadísticas descriptivas
summary_stats <- aire %>%
  summarise(
    Media = mean(PM2.5, na.rm = TRUE),
    Mediana = median(PM2.5, na.rm = TRUE),
    Desv_Est = sd(PM2.5, na.rm = TRUE),
    Min = min(PM2.5, na.rm = TRUE),
    Max = max(PM2.5, na.rm = TRUE)
  )

kable(summary_stats, digits = 3, caption = "Estadísticas descriptivas de PM2.5 ")
```

#**Identificación de modelos**

La gráfica de la serie de tiempo muestra una variabilidad, con estacionalidad clara (patrones repetidos, que parecieran ser anuales). Aunque no se observa una tendencia, la varianza no es constante puesto que los picos son más pronunciados en ciertos períodos del año, lo que sugiere heterocedasticidad.

```{r}
# Creación de la serie
start_date <- min(aire$Date)
end_date <- max(aire$Date)
PM2.5 <- ts(aire$`PM2.5`, start = c(year(start_date), month(start_date), day(start_date)), end = c(year(end_date), month(end_date), day(end_date)), frequency = 365)

# Gráfica
ts.plot(PM2.5, col = "darkcyan", lwd = 2,
        ylab = "PM2.5 promedio diario", xlab = "Tiempo",
        main = "Serie de tiempo de PM2.5 (diaria)")

```
```{r}
par(mfrow=c(1,2))
acf(PM2.5,lag.max = 800) # decaimiento lento indica que la serie no es estacionaria
pacf(PM2.5,lag.max = 800)
```
Podemos ver picos altos en los lag 0,1 y 2 en el ACF, los cuales son decrecientes y hacen referencia a la estacionalidad anual, es decir el lag 1 hace referencia al día 365 (1 año), el lag 2 al día 730 (2 años).

Para evaluar formalmente la estacionariedad en media (la cual segun gráficos parece ser estacionaria), se usa la prueba de Dickey-Fuller (ADF). El estadístico resultante fue -4.7414 con un p-valor < 0.01, lo que permite rechazar la hipótesis nula de raíz unitaria. Por lo tanto, la serie se considera estacionaria.

```{r}
adf_result <- adf.test(PM2.5, alternative = "stationary")
cat("Prueba ADF:\n Estadístico =", round(adf_result$statistic, 4),
    ", p-valor =", adf_result$p.value, "\n")
```
Dada la heterocedasticidad, se evaluo una transformación para estabilizar la varianza. Se estimó el parámetro de Box-Cox, obteniéndo $\lambda$ $\approx$ 0.257, cercano a cero. Por lo cual se aplicó la transformación logarítmica.

```{r}
lambda <- BoxCox.lambda(PM2.5)
lambda

```

Dada la heterocedasticidad, se evaluo una transformación para
estabilizar la varianza. Se estimó el parámetro de Box-Cox, obteniéndo $\lambda$
= 0.257 ( cercana a 0). Por lo cual se aplicó la transformación
logarítmica.

```{r}
# Transformación logarítmica
l.PM2.5 <- log(PM2.5)
ts.plot(l.PM2.5, col = "darkblue",
        ylab = "log(PM2.5 promedio diario)",
        main = "Serie transformada logarítmicamente")

```
La serie transformada presenta una varianza más homogénea y mantiene la estacionariedad en media (prueba ADF con p-valor $\approx$ 0.027), sin embargo, a su vez mantiene la estacionalidad anual.

```{r}
adf.test(l.PM2.5,alternative = "stationary")
```

Luego de aplicar la transformación logarítmica a la serie de PM2.5, el test de Dickey–Fuller Aumentado (ADF) arrojó un estadístico de -3.65 con un p-valor de 0.027, lo que indicaría estacionariedad a un nivel de significancia del 5%.
Sin embargo, la inspección de la función de autocorrelación (ACF) revela un decaimiento lento, señal de persistencia temporal y posible estacionalidad anual.
Por tanto, la serie log-transformada aún no puede considerarse estrictamente estacionaria, y se recomienda aplicar una diferenciación regular (d = 1)

```{r}
par(mfrow=c(1,2))
acf(l.PM2.5,lag.max = 800) # decaimiento lento indica que la serie no es estacionaria
pacf(l.PM2.5,lag.max = 800)
```
Nuevamente encontramos picos en los lag's referentes a los años, picos decrecientes, por lo tanto a esta serie logarítmica se le aplicará una diferenciación estacional (D=1).
```{r}
d.l.PM2.5 <- diff(l.PM2.5,differences = 1) # Retorno de PM2.5
ts.plot(d.l.PM2.5, col = "darkcyan", lwd = 1.25,
        ylab = " difflog(PM2.5 promedio diario)", xlab = "Tiempo",
        main = "Serie con diff de la transformación logaritmo")
adf.test(d.l.PM2.5)
par(mfrow=c(1,2))
acf(d.l.PM2.5,lag.max = 800)
pacf(d.l.PM2.5,lag.max = 800)

```
Luego de aplicar la transformación logarítmica, se realizó una diferenciación de primer orden $(1-B)Z_{t}$ con el fin de eliminar la tendencia presente en la serie.
La inspección de la serie transformada muestra oscilaciones alrededor de una media constante, sin tendencias visibles.

```{r}
adf.test(d.l.PM2.5,alternative = "stationary")
```

El test de Dickey–Fuller Aumentado (ADF) arrojó un estadístico de -16.31 con un p-valor < 0.01, indicando que la serie diferenciada es estacionaria.
Asimismo, la función de autocorrelación (ACF) se corta rápidamente tras el primer rezago, confirmando la ausencia de dependencia de largo plazo.

Asimismo, la función de autocorrelación (ACF) se corta rápidamente tras el primer rezago, confirmando la ausencia de dependencia de largo plazo.
En consecuencia, la serie transformada y diferenciada cumple los supuestos de estacionariedad necesarios para proceder con la identificación de un modelo SARIMA.

Por otro lado se quiere comparar con un modelo en donde se diferencia de acuerdo a la estacionalidad

```{r}
ds.l.PM2.5 <- diff(l.PM2.5,lag = 365) # Retorno de PM2.5
ts.plot(ds.l.PM2.5, col = "darkcyan", lwd = 1.25,
        ylab = " diff(log(PM2.5 promedio diario)", xlab = "Tiempo",
        main = "Serie con diff de la transformación logaritmo")
adf.test(ds.l.PM2.5)
par(mfrow=c(1,2))
acf(ds.l.PM2.5,lag.max = 800)
pacf(ds.l.PM2.5,lag.max = 800)

```


```{r}
adf.test(ds.l.PM2.5,alternative = "stationary")
```
El test de Dickey–Fuller Aumentado (ADF) arrojó un estadístico de -9.0883 con un p-valor< 0.01, indicando que la serie diferenciada es estacionaria.
Analizando la función de autocorrelación (ACF) presenta rezagos al inicio y en el lag de la anualidad, lo mismo para el PACF.

#**Estimación del modelo**
En consecuencia se estimara un modelo $ARMA(2,2)$ y un $SARIMA(2,0,2)x(0,1,0)_{365}$.

```{r}
arma2.2 <- arima(x = l.PM2.5,order = c(2,0,2))
sarima2.0.2x0.1.0 <- Arima(
  l.PM2.5,
  order = c(2,0,2),
  seasonal = list(order = c(0,1,0), period = 365))
```

```{r}
# Obtener métricas de error en la muestra de entrenamiento
acc_arma2.2    <- accuracy(arma2.2)
acc_sarima2.0.2x0.1.0 <- accuracy(sarima2.0.2x0.1.0)


# Crear tabla comparativa
comparacion <- data.frame(
  Modelo = c("ARMA(2,2)", "SARIMA(2,0,2)(0,1,0)[365]"),
  RMSE = c(acc_arma2.2[1, "RMSE"],
           acc_sarima2.0.2x0.1.0[1, "RMSE"]),
  MAE  = c(acc_arma2.2[1, "MAE"],
           acc_sarima2.0.2x0.1.0[1, "MAE"]),
  MAPE = c(acc_arma2.2[1, "MAPE"],
           acc_sarima2.0.2x0.1.0[1, "MAPE"])
)


# Mostrar tabla
knitr::kable(comparacion,
             caption = "Comparación de métricas de error en la muestra de entrenamiento",
             digits = 4,
             row.names = FALSE)

```
Parece que el modelo ARMA(2,2) obtuvo un mejor RMSE, mientras que en el resto de las métricas obtuvieron resultados casi similares.

```{r}
# Nombres de parámetros (8 filas)
parametros <- c("Intercepto", "ar1", "ar2", "ma1", "ma2", "logLik", "AIC", "BIC")

# --- Modelo ARMA(2,2) ---
coef_arma <- coef(arma2.2)  # Tiene: ar1, ar2, ma1, ma2, intercept
# Aseguramos el orden: intercept, ar1, ar2, ma1, ma2
coef_arma_ordenado <- c(
  coef_arma["intercept"],
  coef_arma["ar1"],
  coef_arma["ar2"],
  coef_arma["ma1"],
  coef_arma["ma2"]
)
t_arma_ordenado <- coef_arma_ordenado / c(
  sqrt(arma2.2$var.coef["intercept", "intercept"]),
  sqrt(arma2.2$var.coef["ar1", "ar1"]),
  sqrt(arma2.2$var.coef["ar2", "ar2"]),
  sqrt(arma2.2$var.coef["ma1", "ma1"]),
  sqrt(arma2.2$var.coef["ma2", "ma2"])
)

# --- Modelo ARIMA(2,1,2) ---
# Este modelo NO tiene intercepto (porque d = 1), pero SÍ tiene ar1 y ar2
coef_sarima <- coef(sarima2.0.2x0.1.0)  # Debe tener: ar1, ar2, ma1, ma2
coef_sarima_ordenado <- c(
  NA,  # Intercepto
  coef_sarima["ar1"],
  coef_sarima["ar2"],
  coef_sarima["ma1"],
  coef_sarima["ma2"]
)

# Valores t para ARIMA(2,1,2)
t_sarima_ordenado <- c(
  NA,
  coef_sarima["ar1"] / sqrt(sarima2.0.2x0.1.0$var.coef["ar1", "ar1"]),
  coef_sarima["ar2"] / sqrt(sarima2.0.2x0.1.0$var.coef["ar2", "ar2"]),
  coef_sarima["ma1"] / sqrt(sarima2.0.2x0.1.0$var.coef["ma1", "ma1"]),
  coef_sarima["ma2"] / sqrt(sarima2.0.2x0.1.0$var.coef["ma2", "ma2"])
)

# --- Construir tabla ---
resumen <- data.frame(
  "Parámetro" = parametros,
  
  "ARMA(2,2)" = c(coef_arma_ordenado, arma2.2$loglik, arma2.2$aic, BIC(arma2.2)),
  "t-valor ARMA(2,2)" = c(t_arma_ordenado, NA, NA, NA),
  
  "SARIMA(2,0,2)(0,1,0)[365]" = c(coef_sarima_ordenado, sarima2.0.2x0.1.0$loglik, sarima2.0.2x0.1.0$aic, BIC(sarima2.0.2x0.1.0)),
  "t-valor SARIMA(2,0,2)(0,1,0)[365]" = c(t_sarima_ordenado, NA, NA, NA),
  stringsAsFactors = FALSE
)

knitr::kable(
  resumen,
  caption = "Tabla de resumen de los modelos ARMA(2,2) y ARIMA(2,1,2)",
  digits = 3,
  row.names = FALSE
)
```
Se destaca el hecho de que para el modelo ARMA(2,2) todos los parámetros son significativos, mientras que para el modelo SARIMA(2,0,2)(0,1,0)[365] solo $\phi_{1}$ y $\theta_2$ son significativos.

Por otro lado todos los criterios parecen ser mejores en el modelo ARMA(2,2), que en el modelo SARIMA(2,0,2)(0,1,0)[365]

Se presentan a continuación las formulas de los modelos con los
coeficientes estimados de la serie transformada $\log(\text{PM}_{2.5})$,
denotada como $Z_t$:.

-   *Formula ARMA(2,2)*

$$
Z_t = \mu + \phi_1 Z_{t-1} + \phi_2 Z_{t-2} + a_t + \theta_1 a_{t-1} + \theta_2 a_{t-2} 
$$

$$ = 4.593 + 1.38 Z_{t-1} -0.388 Z_{t-2} + a_t + \theta_1 a_{t-1} + \theta_2 a_{t-2}$$
-   *Formula SARIMA(2,0,2)(0,1,0)[365]*

$$
(1-\phi_{1}B-\phi_{2}B^{2})(1-B^{365})Z_{t}=(1+\theta_{1}B+\theta_{2}B^{2})a_{t}
$$

$$Z_{t}=Z_{t-365}+\phi_{1}Z_{t-1}-\phi_{1}Z_{t-366}+\phi_{2}Z_{t-2}-\phi_{2}Z_{t-367}+a_{t}+\theta_{1}a_{t-1}+\theta_{2}a_{t-2}$$
$$ =Z_{t-365}+0.728Z_{t-1}-0.728Z_{t-366}-0.026Z_{t-2}+0.026Z_{t-367}+a_{t}+0.012a_{t-1}-0.151a_{t-2}$$
